【裁判字號】    95,家訴,150
【裁判日期】    951102
【裁判案由】    剩餘財產分配
【裁判全文】
臺灣臺中地方法院民事判決             95年度家訴字第150號
原      告  丙○○○
訴訟代理人  王通顯律師
被      告  乙○○
上列當事人間請求剩餘財產分配事件，本院於民國九十五年十月
十九日言詞辯論終結，判決如下：
    主      文
被告應給付原告新臺幣貳佰伍拾壹萬貳仟柒佰壹拾捌元及自民國
九十五年九月二十六日起至清償日止，按年息百分五計算之利息
。原告其餘之訴駁回。
訴訟費用由被告負擔十分之九，餘由原告負擔。
本判決第一項部分，於原告以新臺幣捌拾參萬柒仟元供擔保後，
得假執行。但被告如於假執行程序實施前，以新臺幣貳佰伍拾壹
萬貳仟柒佰壹拾捌元為原告預供擔保，得免為假執行。
原告其餘假執行之聲請駁回。
    事實及理由
壹、程序方面：
一、按訴狀送達後，原告不得將原訴變更或追加他訴。但如請求
    之基礎事實同一者，或擴張或減縮應受判決事項之聲明者，
    或不甚礙被告之防禦及訴訟之終結者，則不在此限，民事訴
    訟法第二百五十五條第一項第二、三、七款均定有明文。本
    件原告起訴時，原係先聲明請求被告應給付原告新臺幣（下
    同）二百七十一萬七千零七十六元及自起訴狀繕本送達翌日
    （即九十五年九月二十六日）起至清償日止，按週年利率百
    分之五計算之利息，且陳明訴外人即被繼承人甲○○（下稱
    甲○○）坐落於臺中市○○區○○段九七八地號土地上門牌
    號碼為臺中市北屯區仁和里二０鄰長生巷四之十五號未辦保
    存登記之房屋乙棟（下稱長生巷四之十五號房屋），亦應列
    計為其剩餘財產範圍，並保留追加計算該屋價值之權利，復
    聲明願供擔保請求准予假執行。嗣於訴訟中（民國九十五年
    十月十九日），就上開長生巷四之十五號房屋部分，原告表
    明捨棄列入甲○○之剩餘財產範圍計算之，揆諸前開規定，
    於法尚無違誤，應予准許，合先敘明。
二、本件被告經合法通知，無正當理由，未於言詞辯論期日到場
    ，經核無民事訴訟法第三百八十六條所列各款之情形，爰依
    原告之聲請，准由其一造辯論而為判決。
貳、實體方面：
一、原告主張：
（一）原告與甲○○於六十六年二月十一日結婚，婚後未生育子
      女，雙方遂於婚姻關係存續期間之七十五年五月十三日共
      同收養被告為養子，嗣甲○○不幸於九十四年十二月九日
      死亡，其繼承人即為兩造。甲○○生前與原告並未約定夫
      妻財產制，依法應以法定財產制即聯合財產制為其夫妻財
      產制。甲○○既已於九十四年十二月九日死亡，原告與甲
      ○○間之夫妻財產制關係即已消滅，原告自得依法行使夫
      妻剩餘財產差額半數之請求權。
（二）原告婚後並無財產，而甲○○之剩餘財產範圍及相關爭執
      ，臚列如次：
      1.坐落於臺中市○○區○○段九七八地號土地、地目建、
        面積四四平方公尺、公告現值為每平方公尺一萬一千五
        百元，總值為五十萬六千元。
      2.郵政定期儲金二紙，單號分別為00000000、00000000
        ，金額分別為一百七十萬元、七十五萬元，合計為二百
        四十五萬元。
      3.臺中市四張犁郵局帳戶（帳號：00000000000000000號
        ）部分，因甲○○生前係將該帳戶之存摺及印章交予原
        告胞姐黃詹阿腰保管，於甲○○死亡後，該存摺因無法
        補登摺，致未能繼續使用，嗣經原告與胞姐前往郵局查
        詢，始發現該帳戶業經被告私下申請補發存摺、變更印
        鑑並擅自領取存款，致該帳戶目前僅剩餘額一百四十二
        元。關於甲○○此部分存款之數額應為，
        (1)依甲○○該帳戶之『客戶歷史交易清單』可知，於九
          四年三月十七日『掛失補副』時之存款為二百零六萬
          七千五百六十三元，加上陸續存入之退休俸，至九十
          五年一月十日止，其存款應為二百三十六萬六千六百
          九十六元（計算式：0000000＋3672＋3852＋20＋133
          716＋24000＋50＋107＋133716＝0000000）。
        (2)然該帳戶目前存款餘額僅為一百四十二元，如扣除固
          定支出之水費、電費、電話費、健保費及上開餘額，
          被告顯然擅自領取二百三十六萬四千一百五十二元（
          計算式：0000000－000－000－00－000－000－000
          －000－000－00－00－00－00－002＝0000000），應
          返還予甲○○。
      4.臺灣銀行帳戶（帳號：000000000000號），優惠存款金
        額為十一萬四千元（定期存單單號：000000000000），
        甲○○生前亦將存摺及印章交予原告胞姐黃詹阿腰保管
        ，經原告與胞姐黃詹阿腰至銀行查詢後，始知該優惠存
        款已遭被告以申請新存摺方式，全數提領完畢，關於甲
        ○○此十一萬四千元存款部分，被告亦負有返還義務。
      5.基上，甲○○死亡時之財產，包括土地價額五十萬六千
        元、郵政定期儲金二百四十五萬元、對被告之二百三十
        六萬四千一百五十二元及十一萬四千元之債權，合計共
        五百四十三萬四千一百五十二元（計算式：506000＋
        0000000＋0000000＋114000＝0000000）
（三）綜上所述，原告並無剩餘財產，被告剩餘財產則為五百四
      十三萬四千一百五十二元，原告自得請求被告給付剩餘財
      產差額計二百七十一萬七千零七十六元（計算式0000000
      ÷2＝0000000元）等語。並聲明：被告應給付原告二百七
      十一萬七千零七十六元及自九十五年九月二十六日起至清
      償日止，按年息百分五計算之利息。
二、被告未於言詞辯論期日到場爭執，亦未提出書狀作何有利於
    己之聲明或陳述。
三、得心證理由：
（一）原告主張其與甲○○於六十六年二月十一日結婚，婚後未
      生育子女，雙方遂於婚姻關係存續期間之七十五年五月十
      三日共同收養被告為養子，嗣甲○○不幸於九十四年十二
      月九日死亡，其繼承人即為兩造。甲○○生前與原告並未
      約定夫妻財產制，依法應以法定財產制即聯合財產制為其
      夫妻財產制。甲○○既已於九十四年十二月九日死亡，原
      告與甲○○間之夫妻財產制關係即已消滅，原告自得依法
      行使夫妻剩餘財產差額半數之請求權等事實，業據提出戶
      籍謄本、甲○○死亡證明書、臺灣板橋地方法院檢察署相
      驗屍體證明書（均影本）等件為證，自堪信為真正。
（二）按夫妻未以契約訂立夫妻財產制者，除本法另有規定外，
      以法定財產制為其夫妻財產制。又法定財產關係消滅時，
      夫或妻現存之婚後財產，扣除婚姻關係存續中所負債務後
      ，如有剩餘，其雙方剩餘財產之差額，應平均分配。但因
      繼承或其他無償取得之財產及慰撫金不在此限。依前項規
      定，平均分配顯失公平者，法院得調整或免除其分配額。
      民法第一千零零五條、第一千零三十條之一第一、二項分
      別定有明文。另因民法第一千零三十條之一第一項前段之
      規定係於七十四年六月三日公布，同年月五日生效，而同
      上開日期修正公布生效之民法親屬編施行法第一條後段規
      定：「關於親屬之事件，其在民法親屬編修正前發生者，
      除該施行法有特別規定外，不適用修正後之規定」。又按
      親屬編施行法增訂第六條之二規定，中華民國九十一年民
      法親屬編修正前適用聯合財產制之夫妻，其特有財產或結
      婚時之原有財產，於修正施行後視為夫或妻之婚前財產；
      婚姻關係存續中取得之原有財產，於修正施行後視為夫或
      妻之婚後財產。根據行政院提出之立法理由謂，修正前夫
      或妻在聯合財產制（即法定財產制）之所有財產區分為特
      有財產與原有財產，其中特有財產及結婚時之原有財產，
      係不列入剩餘財產之分配，修正後，法定財產制，係將夫
      或妻之財產區分為婚前財產與婚後財產，其中婚前財產亦
      為不列入剩餘財產之分配，修正後，法定財產制，係將夫
      或妻之財產區分為婚前財產與婚後財產，其中婚前財產亦
      為不列入剩餘財產分配之財產，為保障人民之既得權益，
      並使現存之法律關係得順利過渡至法律修正施行之後，爰
      增訂修正前結婚而婚姻關係尚存續夫妻之特有財產及結婚
      時之原有財產，仍得排除於剩餘財產分配之列，至於婚姻
      關係存續期間取得之原有財產，則仍列入分配。由此可知
      ，本條文之規範，僅係針對修正施行前採用法定財產制之
      夫妻，其過渡至修正後繼續採用法定財產制時，就修正前
      本不應列入剩餘財產分配之財產名稱，由「特有財產或結
      婚時之原有財產」，變更為『婚前財產』，得列入剩餘財
      產分配之財產名稱，由「婚姻關係存續中取得之原有財產
      」，變更為『婚後財產』，至於財產範圍完全不受影響。
      揆之上開說明，剩餘財產之計算為：婚後財產－婚後負債
      －因繼承取得之財產－因無償取得之財產－慰撫金＝各自
      之剩餘財產（負數以零計算）；（剩餘財產多者－剩餘財
      產較少者）÷2＝平均分配額（剩餘財產少者得向多者請
      求剩餘財產分配之數額）。
（三）現代社會之婚姻觀念，是基於男女平等，而建立美滿之共
      同生活，我國民法親屬編於七十四年六月五日修正時，即
      增訂民法第一千零三十條之一有關夫妻聯合財產關係消滅
      時，夫妻雙方剩餘財產之差額，應平均分配之規定，以貫
      徹男女平等之原則。依該條之立法理由：「聯合財產關係
      消滅時，以夫妻雙方剩餘財產之差額，平均分配，方為公
      平，亦所以貫徹男女平等之原則，例如在外工作或經營企
      業，妻在家操持家務、教養子女，備極辛勞，使夫得無內
      顧之憂，專心發展事業，其因此所增加之財產，不能不歸
      功於妻子之協力，則其剩餘財產，除因繼承或其他無償取
      得者外，妻自應有平均分配之權利，反之，夫妻易地而處
      ，亦然，爰增設本條第一項之規定。」由此立法理由觀之
      ，並無夫妻一方死亡應予以排除適用之規定（另參照最高
      法院八十五年臺上字第一一三四號判決、臺灣高等法院八
      十九年度法律座談會決議）。故聯合財產關係若因夫妻一
      方先於他方死亡而消滅，應先依民法第一千零二十八條及
      第一千零二十九條規定，分離夫妻各自之原有財產，嗣後
      生存之配偶再依親屬編上開規定，請求剩餘財產差額二分
      之一；經依上開規定清算分離後，屬於死亡配偶之財產者
      ，始為其遺產，生存之配偶尚得再依繼承法有關規定與血
      親繼承人共同繼承。基上，原告主張甲○○死亡，其與甲
      ○○之聯合財產關係已消滅，並據以主張分配剩餘財產，
      自屬有據。
（四）揆之上開說明，九十一年六月二十六日修正公布（同年月
      二十八日生效）之夫妻財產制，廢止舊制之聯合財產制。
      新制有關法定財產制，分為「通常」法定財產制，與「非
      常」法定財產制。又在夫妻財產新制中，夫妻於婚前或婚
      後，如未以契約訂立夫妻財產制，亦無民法第一千零九條
      至第一千零十一條之情形，於婚姻關係存續中，以通常法
      定財產制為夫妻財產制，民法第一千零五條定有明文。又
      於九十一年六月二十六日修法前適用聯合財產制之夫妻，
      於七十四年六月五日後婚姻關係中取得之原有財產，應屬
      婚後財產，此依民法親屬編施行細則第六條之二規定，亦
      無疑異。再本件原告與甲○○於六十六年二月十一日結婚
      ，未約定夫妻財產制，法定財產制關係消滅係因甲○○（
      九十四年十二月九日）死亡，依民法第一千零三十條之四
      第一項規定，定原告與甲○○婚後財產之範圍及價值計算
      之時點，應以法定財產制關係消滅時即九十四年十二月九
      日為準，茲將得列為剩餘財產者分述如次：
      1.原告於甲○○（九十四年十二月九日）死亡時，名下並
        無財產，亦無負債。
      2.甲○○剩餘財產範圍：
        (1)關於坐落於臺中市○○區○○段九七八地號土地（地
          目建、面積四四平方公尺）部分，係甲○○於六十八
          年十一月八日，因『買賣』原因先取得權利範圍二分
          之一；嗣於七十八年二月二十八日再基於『買賣』原
          因，取得另外權利範圍二分之一，上開事實被告固未
          到庭表示意見，但為原告所不爭執，且經本院核閱卷
          附土地登記簿謄本之記載無訛，是揆諸前揭說明，前
          揭土地僅甲○○於七十八年二月二十八日取得之所有
          權二分之一部分應列入其剩餘財產範圍分配之，要屬
          無疑。惟原告誤將上開土地所有權全部列入甲○○剩
          餘財產範圍計算，顯有違誤。至該須列入甲○○剩餘
          財產範圍之土地部分，因甲○○係於九十四年十二月
          九日過世，應按九十四年一月之公告現值計算，其價
          值為二十三萬一千元（計算式：10500元／㎡×44㎡
          ×1/2＝231000元），原告逾此數額之主張，自屬無
          據。
        (2)關於郵政定期儲金部分，其定期儲金單號為00000000
          、00000000，共二紙，金額分別為一百七十萬元、七
          十五萬元，合計為二百四十五萬元，業據原告提出郵
          政定期儲金存單二紙為證，被告未到庭爭執，堪認為
          真正。
        (3)關於臺中市四張犁郵局帳戶（帳號：00000000000000
          000號）部分，原告主張該帳戶於甲○○生前，遭被
          告私下申請補發存摺及變更印章，被告並擅自領取存
          款，致該帳戶於甲○○死亡時僅剩餘額五十三元之事
          實，業據提出中華郵政股份有限公司臺中郵局九十五
          年二月七日中管字第０九五二一００四三二號函文暨
          所附之掛失止付申請書及交易明細、臺灣板橋地方法
          院檢察署檢察官起訴書（均影本）等件為憑，並經核
          閱屬實。關於甲○○此部分存款應列入剩餘財產分配
          之數額為，
          依甲○○該帳戶之『客戶歷史交易清單』可知，於
            九十四年三月十七日『掛失補副』時之存款為二百
            零六萬七千五百六十三元，加上陸續存入之退休俸
            ，至九十四年十二月九日止，其存款應為二百二十
            三萬二千八百七十三元（計算式：0000000＋3672
            ＋3852＋20＋133 716＋24000＋50＝0000000）。
          然該帳戶於九十四年十二月九日存款餘額僅為五十
            三元，如扣除固定支出之水費、電費、電話費、健
            保費及上開餘額，被告顯然擅自領取二百二十三萬
            零四百三十六元（計算式：0000000－000－000－
            00 －000－000－000－000－000－00－00－00－00
            ＝0000000），應返還予甲○○。是原告此部分應
            列入分配之金額為二百二十三萬零四百三十六元，
            原告逾此部分數額之主張無理由。
        (4)關於臺灣銀行帳戶（帳號：000000000000號）存款部
          分，原告主張甲○○生前曾辦理優惠存款金額為十一
          萬四千元（定期存單單號：000000000000），詎被告
          竟於九十四年五月二十三日以掛失申請新存摺方式，
          全數私自提領完畢，且將原帳戶內之活期存款餘額結
          清之事實，除有前揭卷附之臺灣板橋地方法院檢察署
          檢察官起訴書可稽，並據原告提出臺灣銀行光碟櫃歷
          史明細查詢系統資料乙份為證，且經本院依職權函請
          臺灣銀行臺中分行檢送相關資料核閱無訛，此亦有該
          銀行九十五年七月十七日臺中營密字第０九五０００
          七０九二一號函文暨上開帳戶往來明細資料乙份在卷
          可按，顯然被告就其盜領上開帳戶金額部分，負有返
          還予甲○○之義務。是原告主張甲○○所有上開帳戶
          十一萬四千元部分，應列入分配，自屬有據。
        (5)基上，甲○○死亡時並無負債，其剩餘財產包括土地
          價額二十三萬一千元、郵政定期儲金二百四十五萬元
          、對被告之二百二十三萬零四百三十六元及十一萬四
          千元之債權，合計共五百零二萬五千四百三十六元（
          計算式：231000＋0000000＋0000000＋114000＝
          0000000）。
（五）綜上，甲○○於九十四年十二月九日死亡時之剩餘財產為
      五百零二萬五千四百三十六元，原告則無任何剩餘財產，
      渠等之剩餘財產差額為五百零二萬五千四百三十六元，應
      由夫妻二人平均分配，每人可分得二百五十一萬二千七百
      一十八元。又依前述，剩餘財產差額分配為夫妻財產之清
      算與分割，與繼承財產無關，故聯合財產關係若因夫妻一
      方先他方死亡而消滅，應先依民法第一千零二十八、一千
      零二十九條規定，分離夫妻各自之原有財產，嗣後生存配
      偶再依同法第一千零三十條之一規定請求剩餘財產差額二
      分之一；經依上開規定清算分離後，屬死亡配偶之財產者
      ，始屬其遺產，生存配偶尚得再依繼承法有關規定與其他
      繼承人共同繼承。因此，該分配請求權應屬生存配偶得對
      其他繼承人主張之債權，生存配偶並不須與其他繼承人分
      擔該項債務，否則無異削減其所得主張之數額，且將受繼
      承人之多寡及順位影響，處於不確定狀態。是本件原告請
      求被告即甲○○繼承人應給付原告二百五十一萬二千七百
      一十八元部分，為有理由，應予准許。原告逾此範圍之請
      求，則無理由，應予駁回。
（六）第按民法第一千零三十條之一所載之夫妻剩餘財產分配請
      求權，係以法定財產關係消滅時，為其請求權發生之原因
      ，在起訴請求分配前，是項請求權既尚未發生，自不得請
      求依法定利率計算之遲延利息。又按遲延之債務，以支付
      金錢為標的者，債權人得請求依法定利率計算之遲延利息
      。又應付利息之債務，其利率未經約定，亦無法律可據者
      ，週年利率為百分之五。再給付無確定期限者，債務人於
      債權人得請求給付時起，經其催告而未為給付，自受催告
      時起，負遲延責任。其經債權人起訴而送達訴狀，或依督
      促程序送達支付命令，或為其他相類之行為者，與催告有
      同一之效力。前項催告定有期限者，債務人自期限屆滿時
      負遲延責任。民法第二百零三條、第二百二十九條第二、
      三項、第二百三十三條第一項前段分別定有明文。是原告
      依上開規定請求被告給付甲○○之剩餘財產差額及法定遲
      延利息，關於加給法定遲延利息部分，依上說明，自得請
      求自九十五年九月二十六日即起訴狀繕本送達之翌日起算
      。綜上，原告依民法第一千零三十條之一第一項之規定，
      請求被告給付二百五十一萬二千七百一十八元及自九十五
      年九月二十六日起至清償日止按年息百分之五計算之利息
      為有理由，應予准許。原告逾此部分之請求，即無理由，
      應予駁回。
（七）末按關於財產權之訴訟，原告釋明在判決確定前不為執行
      ，恐受難於抵償或難於計算之損害者，法院應依其聲請，
      宣告假執行；原告陳明在執行前可供擔保而聲請宣告假執
      行者，雖無前項釋明，法院應定相當之擔保額，宣告供擔
      保後，得為假執行，民事訴訟法第三百九十條第一、二項
      均定有明文。爰依上開規定，關於原告請求被告給付甲○
      ○剩餘財產差額金額有理由部分，原告陳明願供擔保聲請
      宣告假執行，核無不合，爰酌定相當擔保金額併宣告之。
      至其敗訴部分，其假執行之聲請即失所附麗，應併駁回。
      又本院既准原告供擔保宣告假執行，為衡平起見，並依民
      事訴訟法第三百九十二條之規定，併准被告於假執行程序
      實施，為原告預供擔保，得免為假執行。
參、訴訟費用負擔依據：民事訴訟法第七十九條。
中    華    民    國    95    年    11    月    2     日
                  家事法庭            法  官  王靜秋
以上為正本係照原本作成。
如對本判決上訴，須於判決送達後二十日之不變期間內，向本院
提出上訴狀（須附繕本）。
中    華    民    國    95    年    11    月    2     日
                                      書記官


司法院資訊處製作；財團法人民間司法改革基金會備份。
